【裁判字號】    94,交易,76
【裁判日期】    950307
【裁判案由】    過失致死等
【裁判全文】
臺灣基隆地方法院刑事判決              94年度交易字第76號
公  訴  人  臺灣基隆地方法院檢察署檢察官
被      告  庚○○
選任辯護人  許世正  律師
被      告  戊○○
上  一  人
選任辯護人  黃秀珠律師
上列被告因過失致死等案件，經檢察官提起公訴（94年度偵字第
3596號），本院判決如下：
    主  文
庚○○過失致人於死，處有期徒刑壹年貳月。
戊○○過失致人於死，處有期徒刑壹年，緩刑年。
    事  實
一、庚○○於民國93年9 月19日上午11時許，駕駛車牌號碼EP-1
    431 號自用小客車，搭載王瓊霞，沿基隆市○○路外側車道
    ，由八堵往碇內方向行駛；途經限速50公里，路面有邊線劃
    設之源遠路46號附近之彎道路段，為向右迴轉駛入位在該路
    段右側暨與該路段平行之巷道（可通往暖暖舊街），乃駕駛
    上開車輛逕自右轉；適有戊○○騎乘259-FAG 號大型重型機
    車搭載李春菊，沿源遠路路面邊線旁之路肩（即庚○○駕駛
    車輛行駛車道之路面邊線右側），以時速60公里之高速，自
    庚○○駕駛車輛後方駛至該處；乃庚○○本應注意汽車駛至
    交岔路口，轉彎車應讓直行車先行、戊○○則應注意行車速
    度，應依速限標誌或標線之規定，並應注意汽車在同一車道
    行駛時，除擬超越前車，後車與前車之間應保持隨時可以煞
    停之距離，且應隨時注意車前狀況，俾能隨時採取必要之安
    全措施，而依當時情形，亦均無不能注意之情事，乃庚○○
    竟疏未注意右後來車，即貿然自外側車道右轉進入路面邊線
    右側道路（即戊○○騎乘機車行駛路肩前方）；戊○○亦疏
    未注意按速限行駛，復疏未注意應與前車保持隨時可以煞停
    之距離暨隨時注意車前狀況，以致眼見庚○○駕駛車輛呈右
    轉行向而橫擋在其行駛路肩前方之時，已經閃避不及，遂緊
    急手控前輪煞車，導致其機車前輪於高速行駛狀態中突遭鎖
    死，又戊○○雖旋即併同腳控後輪煞車，然猶未及發揮後輪
    煞車作用，機車後輪旋因前輪在高速行駛狀態中突然鎖死而
    騰空離地，致其機車車身右傾，車尾並自戊○○左後方向往
    前急甩，而直接撞擊庚○○駕駛車輛右後葉子板部位（約右
    後車輪上方位置）後人車倒地，使戊○○受有膝挫傷及手挫
    傷之傷害；至戊○○所附載之後座乘客李春菊，則因上揭機
    車甩尾撞擊之過程，而受有胸部挫傷及胸腔出血等傷害，雖
    經緊急送往臺灣區煤礦業同業公會附設臺灣礦工醫院（以下
    簡稱臺灣礦工醫院）救治，仍因傷勢過重，延至同日上午11
    時40分不治死亡。
二、案經被害人李春菊之母乙○○○、被害人戊○○訴由臺灣基
    隆地方法院檢察署檢察官偵查起訴。
    理  由
一、本案事實之認定
    訊之被告戊○○坦承上情不諱；被告庚○○則矢口否認有何
    上開犯行，辯稱：伊係自後照鏡確認伊車後方無來車靠近以
    後，始打燈右轉，乃甫完成右轉動作，即聽聞碰撞聲響，伊
    遂下車查看，並協助在場傷者即躺在慢車道上之戊○○、躺
    在259-FAG 號大型重型機車下方之李春菊就醫，兼以案發現
    場明顯遺有19.1公尺長，自內側車道大幅斜向外側車道之煞
    車痕跡，可見本案車禍應是戊○○騎乘機車搭載李春菊行駛
    內側車道，不知何故，竟由內側車道滑行至外側車道並進而
    打滑致撞擊已經完成右轉動作之伊車所致，準此，伊就本起
    車禍之發生，自無過失責任可言云云。經查：
  (一)被告庚○○駕駛車輛搭載王瓊霞與被告戊○○騎乘機車搭載
    李春菊，於前揭時、地發生車禍，暨被告戊○○因上開車禍
    受有膝挫傷及手挫傷之傷害、被告戊○○搭載乘客李春菊則
    因胸部挫傷及胸腔出血，經送往臺灣礦工醫院救治，延至93
    年9 月19上午11時40分不治死亡等事實，為被告庚○○、戊○○所不否認（本院準備程序筆錄第5 頁- 第6 頁之兩造不
    爭執事項），並有道路交通事故現場圖（相驗卷(一)第35頁）
    、道路交通事故調查報告表(一)、(二)（相驗卷(一)第36頁- 第37
    頁）、道路交通事故現場談話紀錄(一)、(二)（相驗卷(一)第21頁
    - 第24頁）、道路交通事故補充資料(二)（相驗卷(一)第25頁）
    在卷可稽。且被告戊○○受有膝挫傷、手挫傷之傷害，復有
    臺灣礦工醫院診斷證明書（相驗卷(二)第69頁）、財團法人振
    興復健醫學中心診斷證明書（相驗卷(二)第68頁）、臺灣礦工
    醫院94年10月28日（94）礦醫事字第214 號函暨戊○○急診
    病歷、護理記錄（偵查卷第7 頁- 第8 頁）在卷足佐；至李
    春菊因胸部挫傷、胸腔出血而不治死亡之事實，則更經臺灣
    基隆地方法院檢察署檢察官督同法醫師相驗屬實，分別製有
    相驗筆錄（相驗卷(一)第30頁）、相驗屍體證明書（相驗卷(一)
    第34頁）、驗斷書（相驗卷(一)第71頁- 第76頁）及相驗照片
    10張在卷可憑。
  (二)茲被告庚○○、戊○○雖不否認兩車於前揭時、地發生車禍
    ，然就本案車禍之發生經過，其陳述內容則明顯歧異，兼以
    車禍現場確亦查有被告庚○○所指，自內側車道大幅度斜向
    外側車道之煞車痕跡，詳如相驗卷(一)第42頁編號7 照片之所
    示，則本案車禍之經過究竟如何，即尚有待勾稽釐清。經查
    ：
  1.被告庚○○駕駛車輛甫完成右轉動作，旋因聽聞碰撞聲響而
    停車查看，迄員警據報抵達現場定位測繪以前，「庚○○駕
    駛車輛」均未有何挪移，此除據被告庚○○敘明在卷，並經
    證人王瓊霞即被告庚○○駕駛車輛搭載乘客於偵查中結證明
    確（相驗卷(一)第100 頁背面）。由此足見，員警據報後抵達
    現場定位測繪時所見之「庚○○駕駛車輛」，其所在位置，
    應係「庚○○駕駛車輛」於兩車碰撞後之靜止位置無疑。其
    次，「戊○○騎乘機車」雖曾因救助傷患而一度挪移（本起
    車禍發生之後，李春菊原係橫躺其下），然於員警據報抵達
    之後，「戊○○騎乘機車」則係由在場人等協助放回其原始
    倒地位置，此亦據證人王瓊霞於偵查中結稱略以：車禍發生
    後，我下去看，當時機車頭朝八堵方向，機車尾和我們車碰
    在一起，機車車身朝馬路橫躺（相驗卷(一)第100 頁背面）；
    我們當時只是將車扶起來，並無將車前後移動，救護人員將
    人救走後，我們再將車置回原處（相驗卷(二)第29頁）等語明
    確。由是堪認，員警所據以定位測繪之「戊○○騎乘機車」
    位置所在，相較於兩車碰撞後之靜止位置而言，就令未至毫
    釐不差，然其亦應大致相若；換言之，員警依據上開兩車位
    置所定位測繪之道路交通事故現場圖（相驗卷(一)第35頁）暨
    所拍攝之相關照片（相驗卷(一)第38頁- 第64頁），自尤可據
    為本院認定兩車碰撞經過之依據。乃本院據此勾稽被告庚○○所述「戊○○騎乘機車」行向（即認定案發現場自內側車
    道大幅斜向外側車道之19.1公尺長之煞車痕跡，係「戊○○
    騎乘機車」所留，並進而推斷「戊○○騎乘機車」本係行駛
    內側車道，嗣因大幅度自內側車道滑行至外側車道，始打滑
    並撞擊「庚○○駕駛車輛」），核已難與「戊○○騎乘機車
    」倒地位置相互稽合；蓋倘「戊○○騎乘機車」係大幅度自
    內側車道滑行至外側車道，始打滑並進而撞擊前方已經完成
    右轉動作之「庚○○駕駛車輛」右後葉子板，則無論「戊○○騎乘機車」之速度如何，其倒地位置均應不至於如本案道
    路交通事故現場圖（相驗卷(一)第35頁）暨兩車碰撞靜止位置
    照片（相驗卷(一)第40頁）之所示，即與「庚○○駕駛車輛」
    呈「垂直」暨「車頭朝八堵方向，車尾與『庚○○駕駛車輛
    』右後車身碰在一起」之方式倒地。互核上情以觀，被告庚○○一再強調之「戊○○騎乘機車」行向，已屬可疑。
  2.姑不論員警所據以定位測繪之「戊○○騎乘機車」倒地位置
    ，究否足以完全等同該車於車禍發生後之靜止位置（惟其就
    令未至毫釐不差，核亦無從影響本院之上開認定）；單就本
    案自始不曾挪移之「庚○○駕駛車輛」所在位置為判斷基準
    ，兼以車禍現場高空鳥瞰照片（相驗卷(一)第40頁編號3、4照
    片2 張）、側拍照片（相驗卷(一)第46頁編號15照片1 張）所
    示，本案兩車發生碰撞之後，「庚○○駕駛車輛」固係已呈
    「右轉完成」狀態，惟其車輛後輪顯然並未駛過源遠路旁之
    「排水溝」線，而僅止於該「排水溝」線之邊緣地帶（亦未
    壓線）而已；然則，本院細稽「庚○○駕駛車輛」經挪移離
    開現場以後之高空鳥瞰照片（相驗卷(一)第110 頁、第111 頁
    之照片3 張），則明顯可見被告庚○○所指，車禍現場自內
    側車道大幅斜向外側車道之19.1公尺煞車痕跡，已經延伸並
    踰越上開「排水溝」線，而非僅止於尚未駛過源遠路旁「排
    水溝」線之「庚○○駕駛車輛」之右後輪附近位置（是其當
    亦非僅止於員警定位測繪時所丈量之19.1公尺而已），且以
    此對照上揭照片暨道路交通事故現場圖之所示內容，尤足見
    所謂之19.1公尺煞車痕跡，其終點並非止於「庚○○駕駛車
    輛」之車體外緣，而已位在「庚○○駕駛車輛」之車體下方
    ，否則，上開煞車痕跡已經延伸並踰越「排水溝」線之事實
    ，實亦不至須俟「庚○○駕駛車輛」挪移離開現場以後，始
    能以上開高空鳥瞰之方式得知。茲本案車禍現場之19.1公尺
    煞車痕跡之終點，既係位處「庚○○駕駛車輛」之車體下方
    ，則自客觀以言，上開煞車痕跡為「戊○○騎乘機車」所遺
    留之可能性，實已足可完全排除；茲是項煞車痕跡既與「戊○○騎乘機車」渺不相涉，則被告庚○○所據以推斷之「『
    戊○○騎乘機車』自內側車道大幅度滑行至外側車道並打滑
    而撞擊伊車」之兩車碰撞經過，自亦毫無可能。
  3.更何況，被告庚○○所指，自內側車道大幅度斜向外側車道
    之煞車痕跡，實乃「陳志強駕駛T8-3832 號自用小貨車搭載
    李宏俊，於本起車禍發生以前之93年9 月17日晚間9 時許，
    途經本案車禍發生路段，為閃避其他車輛，致自己駕駛自用
    小客車不慎翻覆」所肇致。此觀之證人陳志強於偵查中證稱
    略以：我於93年9 月17日晚間9 時30分左右，沿基隆市○○
    路外側車道行駛，途經源遠路46號附近路段，適有車號不詳
    之計程車1 輛自路肩（外側車道右側）向左斜切駛入我車道
    前方，我遂往內側車道閃避，並緊急煞車，繼而試圖將我車
    駛回外側車道，乃因操作不慎，我車便因之翻車，最後更以
    四腳朝天之姿橫躺在路邊輪胎店之門口（相驗卷(一)第90頁、
    第91頁）、事故發生當時，我並未注意地上有無我車所留之
    煞車痕跡（相驗卷(二)第42頁）等語；證人李宏俊於偵查中結
    證略以：93年9 月間，陳志強駕駛之T8-3832 號自用小客貨
    車即相驗卷(一)第177 頁所示之廂型車，當時，我坐在副駕駛
    座，乃於途經肇事路段之際，因車號不詳之計程車1 輛突然
    駛入我方車道，陳志強見狀，遂即行閃避，然因我方車上載
    有衛浴設備，以致車輛重心不穩，遂以四腳朝天之姿翻覆路
    旁，俟我自車內爬出以後，我有注意到地上有煞車痕跡，但
    我不確定有幾條（相驗卷(二)第41頁、第42頁）等語；證人己○○於偵查中證述略以：93年9 月17日晚上，我在基隆市○○路30號2 樓聽到煞車聲及撞擊聲以後，我便下樓查看，除
    見到車子以四腳朝天之姿，翻倒在輪胎行之前方，並有看到
    相驗卷(一)第40頁編號3 照片所示，最左邊那條煞車痕，即相
    驗卷(一)第42頁編號7 照片所示之煞車痕，且該條煞車痕於該
    日以前並不存在（相驗卷(一)第106 頁、第106 頁背面）等語
    ；證人辛○○於偵查中結稱略以：我在義順有限公司擔任拖
    吊工作，93年9 月間晚上，我經通知到場後，除看見1 輛福
    特九人座廂型車側翻在通往消防隊之巷子，並看到一條由相
    驗卷(一)第40頁編號3 照片所示，最左邊那條煞車痕，即相驗
    卷(一)第42頁編號7 照片所示之煞車痕，且該條煞車痕的終點
    ，就在上開業已翻覆即我將要拖吊的車輛旁邊；又以我25年
    拖吊經驗之所見，這種翻車的情形，大部分都只有1 條煞車
    痕，因為翻車時，除其車輛力道統一集中在車輛一側，且倘
    該車之前、後軸距不夠，其前、後輪胎之煞車痕跡亦會重覆
    壓過，寬度也會比輪胎本身更寬（相驗卷(一)第152 頁- 第15
    4 頁）等語；證人洪江華於偵查中證述略以：我是暖暖派出
    所之警員，本起車禍發生以前，即曾有車輛在同一地點翻覆
    ，我據報前往現場處理時，該車司機及其隨車人員都在，當
    時大約晚上9 點，因司機當場表示翻車原因是他自己開車不
    慎，所以我當時沒有注意地上有無煞車痕跡，也沒有定位畫
    線或拍照存證，我只記得當時箱型車係呈四腳朝天之姿翻覆
    在輪胎店前（相驗卷(二)第35頁）等語；證人杜玉珍於本院審
    理時，則係到庭證述：我住在基隆市○○路46號7 樓，本案
    車禍發生當時，我在7 樓聽見「吱」一聲煞車聲，時間非常
    短，接著碰一聲，又聽到我女兒說又發生車禍了，我接著探
    頭往下看，看到有一個人坐在雙黃線附近，當時，尚未看見
    死者，直到中午12點多，我下樓查看，才見到本案死者；相
    驗卷(一)第40頁編號3 照片所示最左邊的煞車痕與本起車禍無
    關，因本案發生前2、3天，正好有自小貨車在案發現場翻覆
    ，當時，我聽見的煞車聲音很長，而不像本案聽見的煞車聲
    這麼短，而且，在自小貨車翻覆的隔天，我從7 樓探頭向下
    看，就有看到上開照片所示之煞車痕跡，且直至本案發生以
    前，上開煞車痕跡一直明顯存在；又本案發生以後，我一直
    沒有注意到上開煞車痕旁邊尚有其他煞車痕跡，直到偵查庭
    檢察官提示照片之後，我回家確認，才注意到上開煞車痕之
    旁邊果真有其他煞車痕跡，因為我家樓下正好有大型砂石車
    胎修理商行，所以也經常會有大型車輛出入，其他煞車痕跡
    可能是因此而來，至於我之所以肯定上開煞車痕跡是前次自
    小貨車翻覆時所留，乃因該條煞車痕跡是在該自小貨車翻覆
    以後，才開始存在於案發現場，同時，因為該自小貨車翻覆
    的位置，幾乎快要撞到我家車子，該自小貨車的其中一個輪
    胎，其磨損程度，更嚴重到幾乎只剩中間鋼圈，當初，我便
    一直對自小貨車竟然會因重心不穩而翻覆乙事心存疑慮，所
    以，我對該條煞車痕跡一直特別注意（本院95年2 月14日審
    判筆錄第13頁- 第16頁）等語自明，核證人所述之上開各節
    ，並與卷附之T8-3832 號自用小貨車車損照片14張（相驗卷
    (一)第177 頁- 第183 頁）、T8-3832 號自用小貨車翻車地點
    照片2 張（相驗卷(一)第184 頁）所示內容相符。據此勾稽以
    觀，自尤足佐證本院前揭推斷內容之正確無誤。
  4.臺灣省基宜區車輛行車事故鑑定委員會雖曾以94年1 月12日
    基宜鑑字第0945000016號函暨鑑定意見書（相驗卷(一)第180
    頁- 第189 頁），函覆檢察官其鑑定意見略以：「戊○○騎
    乘機車」部分：(甲)行駛車道問題：因李車輪胎及鋼圈上之平
    衡鉛片均留有摩擦痕，按理在其行駛路徑上應留有相對應痕
    跡，惟於外側車道甚至慢車道上並未發現相對應痕跡；而現
    場19.1公尺輪胎滑痕，雖有是否為前次事故遺留之爭議，惟
    據研判，其後段較寬痕跡（寬25公分）應係李車已失控側滑
    所留下之痕跡。亦即研判整段19.1公尺輪胎滑痕應為李車所
    留。(乙)肇事經過：研判戊○○駕駛大型重型機車往瑞芳方向
    行駛「內側」車道，途經肇事地茲未注意車前狀況且超速行
    駛，致行經路面坑洞後緊急煞車失控偏右，致與陳車撞及。
    (丙)肇責部分：戊○○駕駛大型重型機車超車且未注意車前狀
    況，致行經路面坑洞後緊急煞車失控偏右，致與陳車撞及，
    為肇事原因。有違道路交通安全規則第九十三條、第九十四
    條第三項等規定。「庚○○駕駛車輛」部分：庚○○駕駛自
    小客車往瑞芳方向行駛（外側車道），途經肇事地右轉彎，
    茲因李車由內側車道失控偏右與其撞及，應無肇事因素。然
    本院查：
  (1)參與本案評議之臺灣省基宜區車輛行車事故鑑定委員（以下
    簡稱「基宜區鑑定委員」）即證人丙○○，曾於本院審理時
    到庭結稱略以：我們是從偵查卷附照片所示「戊○○騎乘機
    車」的後輪車胎有明顯的摩擦痕跡，平衡鉛片也有明顯摩擦
    痕跡來判斷，相對應的道路也應該有明顯摩擦痕跡，但本案
    案發現場除該19.1公尺輪胎摩擦痕以外，即無其他痕跡，而
    認為被告戊○○陳稱沿「外側」車道駛至該處，眼見庚○○
    駕駛車輛呈右轉行向之時，已經閃避不及，乃「急踩煞車，
    致後輪鎖死」云云，顯與上開現場跡證不符；兼以上開鉛片
    摩擦痕跡與輪胎的摩擦痕跡走向復屬一致，所以我們認為鉛
    片摩擦及輪胎摩擦應是同一次造成；加上檢察官所檢送之卷
    證，亦未顯示該19.1公尺煞車痕跡乃被告以外之第三人所遺
    留，所以委員評議結果即認本案車禍經過應如上開鑑定意見
    書之所載（本院95年2月14日審判筆錄第4頁-第5頁；相驗卷
    (一)第187頁所載之戊○○陳述內容；相驗卷(一)第188頁所載之
    檢察官勘驗筆錄內容）。惟查：
  被告戊○○固曾於警詢暨檢察官初次訊問時（93年9 月19日
    ；相驗卷(一)第32頁背面）陳稱：伊機車係「後輪鎖死」云云
    。惟檢察官於93年9 月30日二度訊問時，被告戊○○則係陳
    稱略以：經我事後回想，案發當時，我是先用右手抓住煞車
    （即以手控前輪煞車），再用腳踩煞車（即以腳控後輪煞車
    ），機車後輪並因而離地且車身右傾，致車尾向前急甩；至
    於檢察官初次訊問時，我之所以會錯口稱當時「後輪」鎖死
    ，是因為我當時的意識狀態不佳（相驗卷(一)第80頁、第80頁
    背面）等語。設被告戊○○改稱「前輪」鎖死、後輪離地、
    車身右傾，致其車尾向前急甩等語屬實，則其後輪自無磨擦
    地面之可能（斯時，與地面互有磨擦者，應係機車「前輪」
    ），乃本院觀諸證人丙○○到庭所證暨上開鑑定意見書所載
    之內容，基宜區鑑定委員似未曾將被告戊○○所稱之「前輪
    鎖死、後輪離地」等情節一併納入考量，是就令被告戊○○
    於初訊時陳稱「後輪鎖死」云云與卷附客觀跡證不符，然此
    尚與被告戊○○嗣後改口「前輪鎖死、後輪離地」等過程究
    否真實乙節無涉。
  其次，證人丙○○雖一再強調：「『戊○○騎乘機車』之後
    輪車胎既查有明顯摩擦痕跡，其平衡鉛片亦有與該車胎擦痕
    走向相同之磨擦痕跡，則與其相對應之道路，理當亦有明顯
    車胎摩擦痕跡」等語，並據此為基宜區委員認定「案發現場
    19.1公尺輪胎摩擦痕跡應係『戊○○騎乘機車』所肇致」之
    判斷依據。然則，證人丙○○僅止於判斷「李車車胎有摩擦
    痕，所以相對應路段也應該有摩擦痕，而非判斷現場所留摩
    擦痕到底是機車車胎摩擦痕還是自小客車車胎摩擦痕」，此
    業據證人丙○○敘明在卷（本院95年2 月14日審判筆錄第5
    頁），兼以所謂之「『戊○○騎乘機車』後輪車胎有明顯的
    摩擦痕跡，平衡鉛片也有明顯摩擦痕跡」（參見相驗卷(一)第
    48頁、第49頁、第63頁編號20、第167 頁所示之後輪車胎照
    片），亦無從證明必係被告戊○○在本起車禍發生之時，因
    採取緊急煞車措施，致其機車車胎與地面磨擦之所致，準此
    ，上揭磨擦痕跡早在本起車禍發生以前即已經存在之可能，
    自尤無可排除，是基宜區鑑定委員據此猶未特定之基準所為
    之分析研判，雖有其參考價值，然基於上開種種可變因素，
    是項分析意見終究不能概括本案車禍發生之經過。
  (2)撇開上揭足可影響鑑定結果之因素而不論，檢察官併送基宜
    區鑑定委員會參考之鑑定資料，顯然並非本案偵查卷證之全
    部。蓋觀之基宜區鑑定委員會94年1 月12日基宜鑑字第0945
    000016號函文（相驗卷(一)第180 頁），其說明第一項之內容
    係記載「復貴署93年11月15日基檢清慎93相365 字號第2082
    8 號函，並附還案卷1 宗」，由此顯見，檢察官併送卷證鑑
    定之日期，應係93年11月15日。據此以觀，檢察官於93年11
    月15日以後搜集所得之卷證資料，自常理以言，當然無從併
    送予基宜區鑑定委員酌參，徵諸證人丙○○曾到庭強調：檢
    察官所檢送之卷證，並未顯示該19.1公尺煞車痕跡乃被告以
    外之第三人所遺留現場等語自明。茲基宜區鑑定委員在鑑定
    之初，既未能全面獲悉與本案有關之卷證資料，則其在卷證
    資料尚不充足之劣勢條件下所為之結論，當亦不能概括本案
    之全貌，此實殆無可疑。
  (3)更何況，據證人丙○○到庭證述：「我們是委員制，每位委
    員都會有不同看法，因每位委員的專業領域不同，所以如果
    意見不同會投票表決。另外我們鑑定的結果可能會有二個不
    同的方式來呈現，其中一種是直接做出結論，另外一種則是
    因為肇事原因可能有很多，所以我們用分析函覆方式來說明
    我們認為最有可能的一種肇事原因，本案即為後者」（本院
    94年2 月14日審判筆錄第7 頁）之本案鑑定評議過程，實亦
    可知基宜區鑑定委員雖係以上揭意見為其鑑定結果，然因鑑
    定之初，委員會所得資料尚不充足，是委員會亦無從就本案
    所涉之肇事經過「直接做成結論」，對照上揭鑑定意見書就
    鑑定意見之第一項係記載「綜合上述，兩車原為同向往瑞芳
    方向行駛，陳車於肇事地右轉彎時與李車撞及肇事，茲因戊○○稱行駛最外側車道，並否認現場19.1公尺輪胎滑痕為其
    車所留，故謹研提分析意見如后供參」（相驗卷(一)第188 頁
    ）益明。
  (4)茲基宜區鑑定委員會之鑑定意見，既或未一併慮及如前所述
    之可變因素，或係在卷證資料猶有欠缺之情形下所為研判，
    或因不能排除其他可能而未「直接做成結論」，則其前述推
    論，本院自亦不能驟採。
  5.本院細稽相驗卷(一)第45頁所示照片2 張及同卷第58頁- 第60
    頁所示照片6 張，顯見：(1)「庚○○駕駛車輛」右後葉子板
    （約右後車輪上方位置）有撞擊後之凹陷破損痕跡；(2)「戊○○騎乘機車」後車尾燈有撞擊後之斷裂破損痕跡；(3)「戊○○騎乘機車」經直立擺放後，以該機車後車尾燈斷裂破損
    部位與「庚○○駕駛車輛」右後葉子板凹陷破損部位互核比
    對，不僅其離地高度約略相當，其破損情節亦相互吻合。據
    此研判，足見兩車相撞時，其撞擊點應分別位在「庚○○駕
    駛車輛」右後葉子板部位（約右後車輪上方位置）及「戊○○騎乘機車」之後車尾燈部位。其次，本案所涉之「戊○○
    騎乘機車」，除其後輪查有如前所述之輪胎磨擦痕跡，其「
    前輪右側」部位亦有明顯擦痕，此觀之相驗卷(一)第62頁編號
    18照片1 張、同卷第63頁編號19照片1 張、同卷第168 頁編
    號17照片1 張所示情節自明，且稽其前輪擦痕所在，亦非如
    後輪擦痕係在「倘機車處於直立狀態，則其輪胎胎面得以正
    常接觸地面」之位置，而已近乎輪胎鋼圈即「倘機車處於直
    立狀態，即無從與地面接觸」之右側胎面，由是以觀，亦堪
    認上開前輪擦痕應係機車以不正常方式直立暨向右傾斜時，
    因其車身重心向右側壓之所致；據此勾稽被告戊○○陳稱情
    節，足見所指「機車前輪急煞鎖死，致其後輪離地、車身右
    傾」等語，尤非虛妄。再者，「庚○○駕駛車輛」右後葉子
    板部位（約右後車輪上方位置）與「戊○○騎乘機車」之後
    車尾燈部位發生嚴重碰撞後，「戊○○騎乘機車」係以「『
    車頭』朝『八堵方向』，『車尾』朝『碇內方向』」暨「車
    尾與『庚○○駕駛車輛』右後車身碰在一起」之方式倒地，
    而與「庚○○駕駛車輛」略呈Ｔ字型「垂直」狀態，此業據
    本院詳述如前，觀之道路交通事故現場圖（相驗卷(一)第35頁
    ）暨兩車碰撞靜止位置高空鳥瞰照片（相驗卷(一)第40頁）所
    示情節自明；茲「戊○○騎乘機車」既係以「車尾與『庚○○駕駛車輛』右後車身碰在一起」之方式倒地，兼以本案現
    場查無機車倒地滑行之刮地痕跡，顯見「戊○○騎乘機車」
    應係於碰撞之後旋即倒地靜止；又「戊○○騎乘機車」既係
    沿源遠路由「八堵」往「碇內」方向駛至案發現場，則無論
    被告戊○○係自內側車道突然滑行至兩車碰撞位置（即如被
    告庚○○之所辯），抑係沿外側車道或路肩駛至兩車碰撞位
    置，倘本案果無被告戊○○所稱之「前輪鎖死、後輪離地兼
    甩尾」等案發情節，則「戊○○騎乘機車」在與「庚○○駕
    駛車輛」碰撞之後立即倒地所呈位置，自客觀以言，絕無反
    呈「逆向」，即「『車頭』調轉朝『八堵方向』，『車尾』
    則反朝『碇內方向』」之理，據此反覆勾稽上開各節，益徵
    被告戊○○所指行向暨兩車碰撞情節，實非無稽，並為可採
    。
  6.至被告戊○○雖稱係沿「外側車道」駛至該處，然本院衡諸
    兩車碰撞位置係在「路肩」，即「外側車道之路面邊線右側
    」，此有道路交通事故現場圖暨車禍現場照片在卷可佐；兼
    以道路交通事故現場圖所繪之「戊○○騎乘機車」行向，亦
    係位在路面邊線以外之「路肩」位置（即如該圖所繪之當事
    人自稱車行方向），而非所指之「外側車道」，暨被告戊○○自陳其並未變換車道等語（本院準備程序筆錄第4 頁）
    ，因認被告戊○○所指之「外側車道」或「慢車道」，均應
    係「外側車道路面邊線右側路面」（即「路肩」）之誤（按
    汽車在雙向四車道行駛時，依道路交通安全規則第九十八條
    第一項第五款規定，固不得駛出路面邊線，即不得行駛「路
    肩」；惟機器腳踏車行駛車道，依道路交通安全規則第九十
    九條之反面規定，則尚非不得駛出路面邊線，即所指「路肩
    」）。
  7.綜上研析，兼以被告戊○○坦承超速行駛（時速60公里）暨
    其當時在與後座乘客李春菊談話（往福隆方向對不對），因
    認本案車禍應係「庚○○駕駛車輛貿然自外側車道右轉進入
    路面邊線右側道路（即戊○○騎乘機車行駛路肩前方）；適
    戊○○沿路肩同向駛至該處，眼見庚○○駕駛車輛呈右轉行
    向而橫擋在其行駛路肩前方之時，已經閃避不及，遂緊急手
    控前輪煞車，導致其機車前輪於高速行駛狀態中突遭鎖死，
    機車後輪並因而騰空離地、機車車身右傾、車尾並自戊○○
    左後方向往前急甩，而直接撞擊庚○○駕駛車輛右後葉子板
    部位（約右後車輪上方位置）」所肇致。臺灣省車輛行車事
    故覆議鑑定委員會（以下簡稱「覆議鑑定委員會」）就本案
    車禍經過所為研判，雖所持理由與本院上開論證略顯不同，
    然其結論仍與本院判斷相同，有覆議鑑定委員會94年5 月17
    日府覆議字第0940100264號函暨鑑定意見書（相驗卷(二)第59
    頁- 第61頁）在卷可憑。至參與本案評議之覆議鑑定委員即
    證人甲○○於本院審理時，雖證述略稱：覆議所做成之3 項
    結論，其中第1 項恐有誤判之虞，且依其審理當日所見之本
    案卷證，上揭覆議結論第1 項恐將無從維持（本院94年2 月
    14日審判筆錄第9 頁- 第10頁）等語；然證人甲○○亦同時
    強調，覆議所做成之3 項結論，除第1 項結論恐有誤判，其
    餘第2 項及第3 項結論仍屬正確，且所謂之第1 項結論恐有
    誤判，只是伊個人意見等語（本院94年2 月14日審判筆錄第
    11頁、第10頁）；兼以證人甲○○所指，可能誤判之第1 項
    結論，即「按該痕（19.1公尺煞車痕）之走向寬度於李車後
    輪胎之胎紋寬度不符」，就令果然因此而有翻異，亦因所謂
    之「胎紋寬度『相符』」，並不能直接推衍該胎紋必係「戊○○騎乘機車」所留，暨本院並非依據所稱「胎紋不符」之
    事實，進而為本案現場19.1公尺煞車痕跡與「戊○○騎乘機
    車」渺不相涉之推斷（參見前揭2.3.部分之論述），是此項
    結果自尚無從動搖本院前揭判斷，核與本案結果不生影響，
    併此指明。
  (三)按轉彎車應讓直行車先行，道路交通安全規則第一百零二條
    第六款定有明文。次按行車速度，應依速限標誌或標線之規
    定；又汽車在同一車道行駛時，除擬超越前車外，後車與前
    車之間應保持隨時可以煞停之距離；且汽車行駛時，駕駛人
    應注意車前狀況及兩車併行之間隔，並隨時採取必要之安全
    措施。道路交通安全規則第九十三條前段、第九十四條第一
    項、第三項復有明定。茲被告庚○○、戊○○既係汽（機）
    車駕駛人，則其駕駛車輛行駛道路，自應按諸上揭規定盡必
    要之注意義務；且觀諸卷附道路交通事故調查表暨現場圖所
    示情節，案發當時，天氣晴、視距良好，肇事路段路面乾燥
    且無障礙物，是自客觀以言，被告庚○○、戊○○自均無不
    能注意之情事，乃被告庚○○竟疏未注意右後來車，即貿然
    自外側車道右轉進入路面邊線右側道路（即戊○○騎乘機車
    行駛路肩前方）；被告戊○○亦疏未注意按速限行駛，復疏
    未注意應與前車保持隨時可以煞停之距離暨隨時注意車前狀
    況，以致眼見被告庚○○駕駛車輛呈右轉行向而橫擋在其行
    駛路肩前方之時，已經閃避不及，雖曾緊急手控前輪煞車，
    然亦因而導致其機車前輪鎖死、後輪騰空離地暨甩尾，而撞
    擊被告庚○○駕駛車輛，則被告庚○○、戊○○顯然均已違
    背上揭注意義務，其有過失甚明。
  (四)被告庚○○既因上揭注意義務之違反，致生被告戊○○受傷
    及李春菊死亡之結果；被告戊○○則因上揭注意義務之違反
    ，致生李春菊死亡之結果，則被告庚○○之過失行為與戊○○受傷及李春菊死亡之結果間、被告戊○○之過失行為與李
    春菊死亡之結果間，自均具有相當因果關係。
  (五)綜上研析，因認被告戊○○於本院審理時之任意性自白，與
    事實相符；至被告庚○○以前詞否認犯行，則無足採。從而
    ，本案事證明確，被告2 人如本判決事實欄所載之過失傷害
    、過失致人於死之犯行，均堪認定。
二、論罪科刑
  (一)核被告庚○○所為，係犯刑法第二百七十六條第一項之過失
    致人於死罪、刑法第二百八十四條第一項前段之過失傷害罪
    ；被告戊○○所為，則係犯刑法第二百七十六條第一項之過
    失致人於死罪。被告庚○○以一個過失行為，同時觸犯構成
    要件不相同之上開罪名，為異種想像競合犯，應依刑法第五
    十五條規定，從一重之刑法第二百七十六條第一項過失致人
    於死罪處斷。
  (二)起訴意旨雖以證人余勝曙即本案處理員警曾於偵查中到庭結
    稱：我到場後有問雙方當事人，他們有承認他們是肇事人，
    死者當時已送醫，機車當時有移動過並立起來，後來我再將
    機車放回原位再照相（偵查卷第19頁）等語，認為被告庚○○、戊○○本案所犯，尚合於刑法第六十二條前段之自首減
    刑規定云云（起訴書第5 頁）。然查：
  1.被告庚○○部分：
    按刑法第六十二條有關自首減輕其刑之規定，所謂「自首」
    ，須係在有偵查權限之機關尚未發覺犯罪以前，向該管機關
    申告自己之犯罪事實，並表示願意接受裁判之意，是行為人
    自首以後，縱其另為與自首時不相一致之陳述，乃至全盤否
    認犯罪，固不影響其自首效力（最高法院88年度臺上字第87
    7 號判決意旨參照）。惟行為人對事故之發生，在偵查機關
    開始偵查之初，仍需先坦承其肇事責任，否則，即難認為行
    為人曾經有何「申告自己犯罪事實」或「表示願意接受裁判
    」之意，而無從適用自首減免其刑之規定。茲證人余勝曙雖
    曾於偵查中證稱「我到場後有問雙方當事人，他們有承認他
    們是肇事人」等語；被告庚○○亦曾迭次聲稱：事故發生後
    ，是我打110 及119 電話報案暨救護傷患（相卷(一)第17頁、
    第23頁、本院95年2 月21日審判筆錄第11頁）。然則，本院
    細稽被告庚○○於93年9 月19日上午11時5 分，在案發現場
    所製作之交通事故現場談話紀錄表(一)，被告庚○○固曾於證
    人余勝曙據報到場後，在場表示其乃EP-1431 號自用小客車
    之駕駛本人，惟觀其所陳「... 至肇事地點欲右轉往源遠路
    46號巷內行駛（我有打右轉方向燈），後不知怎麼回事，後
    方乙輛大型重機車撞到我自小客右後車身肇事」（相驗卷(一)
    第23頁）等案發經過，被告庚○○顯然並未「申告自己犯罪
    事實」，亦無「表示願意接受裁判之意」；本院繼而反覆推
    敲被告庚○○於同日下午4 時15分，在基隆市警察局交通警
    察隊所製作之警詢筆錄（相驗卷(一)第15頁- 第18頁），核亦
    無從推衍出「被告庚○○曾經有何承認自己肇事責任」之語
    意；兼以被告庚○○自檢察官偵查之初，迄本院審理終結之
    時，均係一再否認己身之肇事責任，並強辯稱：本案車禍應
    是戊○○騎乘機車搭載李春菊行駛內側車道，不知何故，竟
    由內側車道滑行至外側車道並進而打滑致撞擊已經完成右轉
    動作之伊車所致，是伊就本起車禍自無過失責任可言云云，
    勾稽以觀，尤堪認被告庚○○既不曾「申告自己犯罪事實」
    ，亦不曾「為願意接受裁判之表示」，則就令被告於員警余
    勝曙到場之初，曾經在場並向員警表示其乃EP-1431 號自用
    小客車之駕駛本人，核其情節，自仍與「自首」之要件不符
    ，而無從邀此寬典以求減刑。
  2.被告戊○○部分：
    次按犯人須在犯罪未發覺之前，向該管公務員告知其犯罪，
    而不逃避接受裁判，方與刑法第六十二條規定之自首條件相
    符；又所謂「發覺」，並非以有偵查犯罪職權之機關或人員
    確知其人犯罪無誤為必要，祇須有確切根據，對其發生嫌疑
    並將之列為偵查對象，即得謂「已發覺」（最高法院94年度
    臺上字第3936號判決意旨參照）。茲證人余勝曙雖曾於偵查
    中證稱「我到場後有問雙方當事人，他們有承認他們是肇事
    人」等語，然查：被告戊○○首次看到本案處理員警即證人
    余勝曙之地點，實係其就醫所在之礦工醫院，此迭據被告戊○○敘明在卷（相驗卷(二)第80頁、本院95年2 月21日審判筆
    錄第11頁）；核其所陳情節，亦與戊○○交通事故現場談話
    紀錄表(一)記載之製作時間「93年9 月19日下午1 時18分」、
    製作地點「礦工醫院」暨訊問人「余勝曙」（相驗卷(一)第24
    頁）相符。兼以被告庚○○陳稱「是我跟警察說，機車駕駛
    人是戊○○及戊○○人在醫院」（本院95年2 月21日審判筆
    錄第11頁）、被告戊○○亦係聲稱「我當時看到警察時，人
    已經在醫院，可能是對方就是庚○○跟警察說是我騎機車所
    以警察才到醫院幫我製作筆錄」（本院95年2 月21日審判筆
    錄第11頁），顯見，被告戊○○實非停留肇事現場並向員警
    承認肇事責任之人。又證人余勝曙既係在獲報抵達案發現場
    為被告庚○○製作交通事故現場談話紀錄表(一)（時間：93年
    9 月19日上午11時5 分）以後，始因被告庚○○之告知，而
    轉往礦工醫院為肇事車輛即259-FAG 號大型重型機車駕駛人
    戊○○製作交通事故現場談話紀錄表(一)（時間：93年9 月19
    日下午1 時18分），則證人余勝曙在被告戊○○承認肇事責
    任以前，當應可自車禍現場暨被告庚○○所告知之情節，得
    悉本案有關被告戊○○之犯罪事實之梗概，並有事實足對「
    肇事者即被告戊○○」發生合理可疑之確信；茲證人余勝曙
    既已可自相關跡證窺知被告戊○○之犯罪事實，雖被告戊○○自始即就己身之肇事責任坦承不諱，核其仍與「犯罪未發
    覺」之自首條件有間，是被告戊○○自亦無從適用自首減刑
    之規定。
  3.綜上，堪認本案無論係被告庚○○，抑係被告戊○○，核均
    不存在所謂之自首情節；乃起訴意旨逕執前詞求予依刑法第
    六十二條前段規定減刑，核係就法律規定有所誤解，且不能
    拘束本院。
  (三)本院審酌被告庚○○疏未注意右後來車，即貿然自外側車道
    右轉進入路面邊線右側道路（即戊○○騎乘機車行駛路肩前
    方）及被告戊○○疏未注意按速限行駛、未與前車保持隨時
    可以煞停之距離暨隨時注意車前狀況等過失情節，終至發生
    本起不可挽回之人命傷亡；及衡量李春菊正值青壯之齡（34
    歲），即遇此車禍而意外身故，告訴人乙○○○（李春菊之
    母）為此所可能承受之精神上痛苦，諒必匪淺；兼以被告庚○○竟妄圖推諉一己責任，拒絕賠償告訴人所受損害，其犯
    後態度顯然極差，且未見絲毫悔意，至被告戊○○則未曾飾
    詞圖卸，並一再積極與告訴人聯繫，試圖彌補一己之過等一
    切情狀，分別量處如主文所示之刑。
  (四)被告戊○○前未曾受有期徒刑以上刑之宣告，復查無不良前
    科素行，此有臺灣高等法院被告前案紀錄表在卷可按；參以
    被告偶罹刑典，犯後並已深表悔悟，戮力賠償告訴人乙○○○所受損害，而與告訴人達成和解，此有苗栗縣卓蘭鎮調解
    委員會調解筆錄1 件（相驗卷(一)第158 頁）在卷可考，經此
    科刑教訓後，信當知所警惕，而無再犯之虞，因認所受刑之
    宣告，以暫不執行為適當，爰併宣告緩刑三年，以勵來茲，
    用啟自新。
  (五)至被告庚○○前雖曾受有期徒刑以上刑之宣告，然於執行完
    畢後，五年以內未曾再受有期徒刑以上刑之宣告，此固亦有
    臺灣高等法院被告前案紀錄表在卷可稽；惟本院慮及被告庚○○迄本院審理終結前，仍未見有絲毫悔意，並一再砌詞推
    諉己責，兼以被告庚○○概無試圖彌補告訴人所受損害之舉
    措（相驗卷(一)第147 頁），視告訴人乙○○○之傷痛於無物
    ，而毫無悛悔己過之念，因認所犯尚不宜併予宣告緩刑，俾
    其藉以痛省己過、改正前非。
據上論斷，應依刑事訴訟法第二百九十九條第一項前段，刑法第
二百七十六條第一項、第二百八十四條第一項前段、第五十五條
、第七十四條第一款，罰金罰鍰提高標準第一條前段，判決如主
文。
本案經檢察官丁○○到庭執行職務。
中    華    民    國    95    年    3     月    7     日
                  刑事第三庭審判長法  官  王福康
                                  法  官  許心
                                  法  官  王慧惠
以上正本證明與原本無異。
對於本件判決如有不服，應於收受送達後10日內，向本院提出上
訴書狀，上訴於臺灣高等法院，並按他造當事人之人數附具繕本
。
中    華    民    國    95    年    3     月    7     日
                                  書記官  王一芳
附錄論罪法條：
刑法第276條第1項
因過失致人於死者，處 2 年以下有期徒刑、拘役或 2 千元以下
罰金。
刑法第284條第1項前段
因過失傷害人者，處 6 月以下有期徒刑、拘役或 500 元以下罰
金，致重傷者，處1年以下有期徒刑、拘役或500元以下罰金。


司法院資訊處製作；財團法人民間司法改革基金會備份。
